【裁判字號】    98,家訴,7
【裁判日期】    981016
【裁判案由】    履行分割遺產協議
【裁判全文】
臺灣雲林地方法院民事判決               98年度家訴字第7號
原      告  丁○○
訴訟代理人  張智學律師
被      告  乙○○
            戊○○
上二人共同
訴訟代理人  吳聰億律師
被      告  丙○○
上列當事人間請求履行分割遺產協議事件，於98年9 月30日言詞
辯論終結，本院判決如下：
    主      文
被告應將兩造公同共有坐落台北縣中和市○○○段二五０─一三
地號、地目建、面積一五０平方公尺土地、權利範圍四分之一暨
土地上建號一０九０、權利範圍全部、門牌號碼台北縣中和市○○街十一巷五之一號建物之所有權移轉登記與原告所有。
訴訟費用由被告負擔。
原告假執行之聲請駁回。
    事實及理由
甲、原告主張：
一、兩造之被繼承人賴啟明於民國92年6 月2 日死亡，遺有土地
    、房屋、現金及存款等物，其遺產經協議並由兩造同意後簽
    名於協議書上，其中第1 條第6 款及第2 條約定坐落台北縣
    中和市○○○段250 之13地號、地目建、面積150 平方公尺
    土地、權利範圍4 分之1 暨土地上建號1090、權利範圍全部
    、門牌號碼台北縣中和市○○街11巷5 之1 號建物（下稱系
    爭土地及建物）由原告丁○○繼承，事後被告不願履行協議
    書第1 條第6 款及第2 條之約定內容。嗣兩造之母親賴沈花
    盆於97年11月29日死亡，原告為慮及辦理之便利性，乃將系
    爭土地及建物辦理繼承登記為兩造公同共有。
二、按被繼承人死亡時繼承當然發生，被繼承人所有債權債務不
    待登記即當然由全體繼承人公同共有。而經全體繼承人同意
    ，終止遺產之公同共有關係，而為遺產之協議分配，各繼承
    人對被繼承人之遺產互相意思表示一致而達成分割協議，各
    繼承人應受分產協議內容拘束，應依該協議內容履行。另依
    民法第1164條但書規定觀之，分割遺產，非不得以契約而為
    訂定。經查，兩造於92年6 月2 日就被繼承人賴啟明所遺留
    之土地及房屋（含系爭土地及建物）曾協議分割方法，且上
    開協議書係經全體繼承人之同意，並簽名於協議書，因此，
    兩造於92年6 月2 日所簽訂之協議書，應係兩造就被繼承人
    賴啟明所遺留之土地及房屋，互相意思表示一致而達成分割
    協議，各繼承人自應受分割協議內容之拘束。
三、因被告不願依分割協議之內容履行，將系爭土地及建物登記
    與原告所有，因而，提出遺產分割協議書影本、戶籍謄本、
    系爭土地及建物登記謄本為憑，依分割協議契約提起本件訴
    訟，並聲明被告應將兩造公同共有坐落台北縣中和市○○○
    段25 0之13地號、地目建、面積150 平方公尺土地、權利範
    圍四分之一暨土地上建號1090、權利範圍全部、門牌號碼台
    北縣中和市○○街11巷5 之1 號建物所有權移轉登記與原告
    所有，並願供擔保請准宣告假執行等語。
乙、被告抗辯：
一、被告丙○○部分：
    被告丙○○未於最後言詞辯論期日到場，惟據被告丙○○前
    於言詞辯論期日到場表示對於原告之請求，沒有意見，調解
    一開始大家就協議好了，一開始就贊成給原告，希望以後不
    再來開庭，本件訴訟費用一概不出等語置辯。
二、被告乙○○、戊○○部分：
  (一)被告乙○○、戊○○、丙○○、原告及兩造之母親賴沈花盆
    共同繼承被繼承人賴啟明之遺產，於93年1 月5 日即農曆92
    年12月14日，在雲林縣斗六市○○里○○○路15之8 號住處
    ，由被告乙○○、丙○○、原告、兩造之母親賴沈花盆、及
    被告戊○○之配偶甲○○當面協議而訂立遺產分割協議書，
    當時大部分之遺產如雲林縣斗六市○○段大潭小段256 、25
    6 ─3 、256 ─6 、470 地號土地、暨系爭土地及建物分配
    與原告，而被告乙○○、戊○○、丙○○3 人則僅分配到雲
    林縣斗六市○○段大崙小段678 號土地，由被告3 人各3 分
    之1 比例共有，而母親賴沈花盆僅分配到現金新台幣（下同
    ）328832元。
  (二)當時，被告姊妹3 人之所以同意將大部分遺產歸由原告取得
    ，實附加原告應負起扶養母親責任之條件，否則即應按應繼
    分比例分配遺產，嗣將雲林縣斗六市○○段大潭小段256 、
    256 ─3 、256 ─6 、470 地號土地辦理過戶登記與原告後
    ，原告卻未依約履行所附加之扶養母親責任，因原告未盡扶
    養義務之條件，母親反對原告要求將系爭土地及建物辦理過
    戶，故系爭土地及建物即遲未依遺產分割協議書約定辦理過
    戶登記。嗣賴沈花盆於97年11月29日過世，被告等人認為原
    告既未按附加條件履行扶養母親之責任，則依當時約定，遺
    產即應由全體繼承均分，故原告依遺產分割協議書之約定，
    請求被告將系爭土地及建物所有權移轉登記與原告，即無理
    由。
  (三)再者，關於協議分割遺產時，是否附加原告應負扶養母親賴
    沈花盆之責任，應可傳喚當時參與協議之證人甲○○作證即
    知。原告請求將系爭土地及建物辦理所有權移轉登記，因原
    告未履行扶養母親之附加條件，因而，系爭土地及建物仍應
    由被告及原告依應繼分共同繼承，故原告之請求顯無理由，
    應駁回原告之訴，並聲明請求原告之訴駁回，如受不利之判
    決，願提供現金或等值之有價證券為擔保，請宣告免為假執
    行等語。
丙、本院判斷：
一、被告丙○○經合法通知，未於最後言詞辯論期日到場，核無
    民事訴訟法第386 條各款所列情形，茲依原告聲請，由其一
    造辯論而為判決。
二、按民法第1164條所定之遺產分割，係以遺產為一體，整個的
    為分割，而非以遺產中個個財產之分割為對象，亦即遺產分
    割之目的在遺產公同共有關係全部之廢止，而非個別財產公
    同共有關係之消滅，故依前開規定訴請分割遺產，除非依民
    法第828 條、第829 條規定，經全體公同共有人同意，僅就
    特定財產為分割，否則依法自應以全部遺產為分割對象。本
    件兩造之被繼承人賴啟明全部遺產，經兩造及其母親賴沈花
    盆於92年6 月2 日協議分割遺產，除系爭土地及建物尚未完
    成登記外，其餘遺產均已登記完峻，為兩造所不爭執，此部
    分自堪信為真實，合先敘明。
三、又被繼承人死亡時，繼承權當然發生，被繼承人所有之債權
    、債務，不待登記即當然由全體繼承人公同共有。經全體繼
    承人之同意，得終止遺產之公同共有關係，而為遺產之協議
    分配；各繼承人對被繼承人之遺產，其意思表示一致而達成
    遺產之分割協議者，各繼承人即應受分割遺產協議內容之拘
    束，此觀民法第1164條規定自明。本件兩造於92年6 月2 日
    就其被繼承人賴啟明所遺留之遺產（含系爭土地及建物），
    已經由兩造及其母親賴沈花盆協議分割，乃為兩造所不爭執
    ，並有遺產分割協議書佐參，此部分自堪信為實在。而系爭
    土地及建物，依遺產分割協議書第1 條第6 款及第2 條之約
    定，分歸原告取得，亦為兩造所不爭執，且復遺產分割協議
    書可佐，則原告請求被告將系爭土地及建物登記為原告所有
    ，自屬有據。
四、至被告乙○○、戊○○固辯稱：被告所以同意將大部分遺產
    歸由原告取得，實附加原告應負起扶養母親之責任條件，否
    則即應按應繼分之比例分配遺產，嗣將雲林縣斗六市○○段
    大潭小段256 、256 ─3 、256 ─6 、470 地號土地辦理過
    戶登記與原告後，原告卻未依約履行所附加之扶養母親責任
    ，因原告未盡扶養母親之條件，母親反對原告要求將系爭土
    地及建物辦理過戶，故系爭土地及建物即遲未依遺產分割協
    議書約定辦理過戶登記。嗣賴沈花盆於97年11月29日過世，
    被告等人認為原告既未按附加條件履行扶養母親之責任，依
    當時約定，遺產即應由全體繼承人繼承均分，原告無理由請
    求依遺產分割協議書之約定，將系爭土地及建物所有權移轉
    登記等語。
五、惟查，證人甲○○即被告戊○○之配偶固證稱該遺產分割協
    議書附有原告丁○○應扶養賴沈花盆之條件。然原告為賴沈
    花盆之獨子，不但法律有扶養義務之規定，且依台灣行之有
    年之習慣，亦由男子負起扶養其母親之義務，此乃眾所皆知
    之事。上開原告應扶養母親之義務，本不待約定，當然即是
    。被告抗辯原告未負起扶養母親之義務，除證人甲○○所證
    外，並無其他證據證明。參以證人甲○○為被告戊○○之配
    偶，證詞難免迴護，且有上開利害關係，自難遽採。再者，
    原告為賴啟明之獨子，賴啟明死亡後，應負起扶養母親之義
    務，本不待約定。如被告及賴沈花盆簽訂遺產分割協議書之
    際，苟擔心原告日後不履行扶養母親之義務者，衡情，應當
    於該協議書特別約定方是。為避免日後爭執，不應只是口頭
    約定，因此，證人甲○○之證詞既與常情不合，且與被告戊○○有上述身分關係，其證詞不足採信。
六、而本院向台北縣中和地政事務所函調系爭土地及建物，於98
    年2 月間辦理繼承登記之申請資料觀察，其土地登記申請書
    、登記清冊、繼承系統表、財政部台灣省中區國稅局遺產稅
    免稅證明書及切結書等資料，均由原告丁○○1 人及委由代
    書辦理，本見被告3 人有配合申請或蓋章情事，亦無其他約
    定情事。因此，原告主張其母親賴沈花盆死亡後，為慮及辦
    理之便利性，乃將系爭土地及建物辦理繼承登記為兩造公同
    共有等情。因此，系爭土地及建物之上開公同共有登記，亦
    非因原告不履行扶養其母親而另作約定或登記。是被告辯稱
    因原告不負起扶養母親賴沈花盆、及賴沈花盆等人因此不同
    意將系爭土地及建物移轉登記與原告等情，亦無足取。
丁、綜合上述，兩造及賴沈花盆之被繼承人賴啟明之遺產，既已
    經各該繼承人之意思表示合致而訂立遺產分割協議書，各該
    繼承人即應受分割遺產協議書內容之拘束。而系爭土地及建
    物，依遺產分割協議書第1 條第6 款及第2 條已約定分歸原
    告取得，從而，原告依遺產分割協議書之契約法律關係，請
    求被告將系爭土地及建物登記為原告所有，即無不合，應予
    准許。
戊、至本件履行分割遺產協議事件，其請求內容乃依該協議為移
    轉系爭土地及建物之所有權，屬意思表示之判決，須俟判決
    確定時方視為已為意示表示，如許宣告假執行，將使意思表
    示判決之效力，提前發生，是原告聲請宣告假執行，自有未
    合，併予敘明。
已、本件事證已臻明確，兩造其餘主張及陳述，經本院審酌後，
    認與判決定結果不生影響，不再逐一論述，併予敘明。
庚、訴訟費用負擔之依據：民事訴訟法第78條。
中    華    民    國    98    年    10    月    16    日
                      家事法庭  法  官  林秋火
以上正本係照原本作成
如對本判決上訴，須於判決送達後20日內向本院提出上訴狀
中    華    民    國    98    年    10    月    16    日
                                書記官  林麗娟


司法院資訊處製作；財團法人民間司法改革基金會備份。
